【裁判字號】    89,上訴,836
【裁判日期】    890427
【裁判案由】    偽造文書
【裁判全文】
臺灣高等法院刑事判決                            八十九年度上訴字第八三六號
    上  訴  人
    即  自訴人  丙○○
    被      告  龍潭鄉公所
    代  表  人  丁○○
    被      告  戊○○
                甲○○
                乙○○
右上訴人因被告等偽造文書案件，不服臺灣桃園地方法院八十八年度自字第一五三號
，中華民國八十九年一月十七日第一審判決，提起上訴，本院判決如左：
    主  文
上訴駁回。
    理  由
一、自訴意旨略稱：自訴人於八十七年十一月十八日向被告龍潭鄉公所及其他被告等
    申請中低收入戶之老人津貼，自訴人認其全家人口八十六年存款利息應係新台幣
    （下同）二十五萬八百九十七元，惟被告等竟將自訴人之全家人口存款利息擅自
    於職掌之公文書上為二十八萬八千四百八十四元不實之登載，故認被告等涉有刑
    法第二百十三條之公務員職務上不實登載罪嫌云云。
二、按犯罪事實，應依證據認定之，無證據不得推定其犯罪事實。又不能證明被告犯
    罪者，應諭知無罪之判決，刑事訴訟法第一百五十四條、第三百零一條第一項分
    別定有明文。又按刑法第二百十三條之偽造文書罪，除客觀上公務員在其職務上
    所掌公文書，有為虛偽不實之登載行為足生損害於公眾或他人之外，其在主觀上
    須「明知為不實」。所謂「明知」，係指刑法第十三條第一項之「直接之故意」
    （即確定故意）而言。至同條第二項之『間接之故意』（即不確定故意）或同法
    第十四條之『過失』，則不包括在內，自難論以上開偽造文書罪（參照最高法院
七十八年台上字第七一四號判決意旨）。
三、本件自訴人認被告涉有右揭犯行，無非以卷附桃園縣政府八十八年八月十三日八
    八府社助字第一六六五五七號函說明五，長子（即陳運誠）利息所得部分為五萬
    零九百九十七元，全家利息所得總計為二十五萬零九百十元，與被告等所製作之
    「中低收入老人生活津貼申請調查表」之參、審核標準第四點，全家人存款利息
    為二十八萬八千四百八十四元相差甚大為主要論據。訊據被告戊○○、甲○○、
    乙○○均堅詞否認有何登載不實之犯行，辯以: 前開桃園縣政府函所載長子（即
    陳運誠）利息所得部分為五萬零九百九十七元有誤，實際依照稅捐機關之資料，
    陳運誠之利息所得應為八萬八千五百八十元，計算自訴人全家之存款利息本為二
    十八萬八千四百八十四元，並無不實等語。被告戊○○於本院另辯稱：低收入戶
    老人生活津貼之要件為七千五百九十八元乘以二點五倍，家裡每月收入不得超出
    該數額，承辦人乙○○審核後認為要件不合，故未准等語。被告乙○○於本院另
    辯稱：伊係村幹事，將資料文件送鄉公所審核。八十七年十一月十七日自訴人申
    請時家裡每月收入依規定不得超過七千一百十元乘以二點五倍，依稅捐處所提供
    八十六年度資料，自訴人家裡有四口，平均收入有一萬七千多元，不符最低生活
    費；從利息換算回本金，本金部份也超過二百多萬元。申請不符等語。被告甲○○於本院另辯稱：伊在鄉公所任職，當時係承辦老人津貼，因依據村幹事送來資
    料，自訴人並不低於標準收入，從自訴人利息換算回本金有四百多萬元，與准許
    一百七十四萬元本金相差甚多等語。
四、經查自訴人其長子陳運誠之八十六年利息所得確為八萬八千五百八十元，此有財
    政部臺灣省北區國稅局大溪稽徵所綜合所得稅各類所得資料查詢在卷足憑，且依
    該資料，陳運誠之所得總件數累積至第四筆時，所得金額雖為五萬零九百九十七
    元，惟所得總件數累積至第九筆時，所得金額亦已累至八萬八千五百八十元，是
    可能桃園縣政府製作前開函件時，疏漏未計算陳運誠其第五筆至第九筆所得，致
    認自訴人全家利息所得總計為二十五萬零九百十元。證人即桃園縣政府承辦人黃
    春碧於本院審理時亦證稱：「（問：八十六年陳運誠所得多少？）答：係五○、
    九九七（利息所得）這數字是稅捐單位給的，卷內附的資料因稅捐單位提供日期
    不同，內容故不同，自訴人向我們申請日期八十八年六月二十四日」等語（本院
    八十九年三月二十四日訊問筆錄）。雖證人黃春碧無法確認自訴人之長子陳運誠
    於八十六年之利息所得有無誤認。惟查被告戊○○、甲○○、乙○○等為自訴人
    製作之「中低收入老人生活津貼申請調查表」，既係以前揭之稅捐資料為據，而
    登載計算自訴人全家之存款利息為二十八萬八千四百八十四元，確無何不實，自
    不可因渠等之記載與桃園縣政府函所載不符，即認被告戊○○、甲○○、乙○○
    等有公務員登載不實之犯行。此外，本院亦查無被告等其他登載不實之證據，足
    認被告等有何登載不實之犯行，揆諸前開說明，自難僅憑自訴人之片面指訴，即
    遽為被告等不利之推定。依前開規定，自應諭知被告戊○○、甲○○、乙○○無
    罪之判決。
五、又按不得提起自訴而提起者，應諭知不受理之判決，刑事訴訟法第三百三十四條
    定有明文。經查，被告龍潭鄉公所為政府機關，未具有犯罪主體之能力，即不得
    為刑事被告（最高法院二十九年度上字第八十九號判例參照）。自訴人以之為被
    告提起自訴，自屬於法不合。依上揭規定，自應為不受理判決。
六、原審認不能證明被告戊○○、甲○○、乙○○三人犯罪，而諭知無罪之判決。就
    自訴人自訴龍潭鄉公所部分，則以該鄉公所未具有犯罪主體之能力，既無法令其
    負擔刑事責任，而為不受理判決。並無不當，自訴人上訴意旨認伊已年滿六十五
    歲，應係申請八十八年度中低收入戶老年津貼，依桃園縣政府八十八年八月十三
    日函說明，係不超過八十八年度每人每月最低生活費用一萬七千七百七十五元。
    伊之配偶林桂花自八十四年一月十日至今無法找到固定工作收入，原審只審判被
    告及桃園縣政府登載伊長子陳運誠之利息是否不實，而未審判桃園縣政府八十八
    年八月十三日八八府社助字第一六六五五七號函說明五，伊為月收入四萬五千三
    百二十四元，平均分配每人每月係一萬七千五百元，伊不知被告如何計算每人每
    月超過一萬七千五百元，被告計算前後不一。福利政策計算方法非由被告自行認
    定，被告無中生有自行認定計給云云。惟查自訴人係於八十七年十一月十八日向
    被告龍潭鄉公所申請中低收入戶之老人津貼，自不得以八十八年度每人每月最低
    生活費用為計算標準，又其長子陳運誠之八十六年利息所得確為八萬八千五百八
    十元，有財政部臺灣省北區國稅局大溪稽徵所綜合所得稅各類所得資料查詢在卷
    足憑，且依該資料，陳運誠之所得總件數累積至第四筆時，所得金額雖確為五萬
    零九百九十七元，惟所得總件數累積至第九筆時，所得金額亦已累至八萬八千五
    百八十元，是可能桃園縣政府製作前開函件時，疏漏未計算陳運誠其第五筆至第
    九筆所得，致認自訴人全家利息所得總計為二十五萬零九百十元，均有如上述，
    自訴人仍以疏漏之上開桃園縣政府函件為計算論據，指摘原判決不當，其上訴無
    理由，應予駁回。
七、被告龍潭鄉公所代表人丁○○經合法傳喚無正當理由不到庭，爰不待其陳述逕行
    判決
據上論斷，應依刑事訴訟法第三百七十一條、第三百六十八條，判決如主文。
中    華    民    國    八十九    年      四        月      二十七      日
                            臺灣高等法院刑事第十七庭
                                審判長法  官  陳  正  雄
                                      法  官  林  勤  純
                                      法  官  許  錦  印
右正本證明與原本無異。
如不服本判決應於收受送達後十日內向本院提出上訴書狀，其未敘述上訴之理由者並
得於提起上訴後十日內向本院補提理由書（均須按他造當事人之人數附繕本）。
                                      書記官  黃  德  煌
中    華    民    國    八十九    年      五        月        二        日


司法院資訊處製作；財團法人民間司法改革基金會備份。
